臺灣高等法院刑事裁定
110年度毒抗字第1251號
抗  告  人
即  被  告  李興耀



上列抗告人即被告因違反毒品危害防制條例案件，不服臺灣基隆
地方法院中華民國110年7月14日裁定（110年度毒聲字第208號）
，提起抗告，本院裁定如下：
    主  文
抗告駁回。                                             
    理  由
一、原裁定意旨略以：
　㈠抗告人即被告甲○○基於施用第二級毒品甲基安非他命（下稱
    甲基安非他命）之犯意，於民國110年1月10日晚間9時許，
    在基隆市○○區○○街00號4樓之居所內，以將甲基安非他命置
    於吸食器內燒烤後吸食煙霧之方式，施用甲基安非他命1次
    之犯罪事實。業據抗告人於偵訊時坦承不諱，且抗告人經警
    採集之尿液，經臺灣檢驗科技股份有限公司分別以EIA酵素
    免疫分析法為初步檢驗，再以GC/MS氣相層析質譜分析法確
    認檢驗結果，均呈安非他命、甲基安非他命陽性反應，此有
    該公司出具之濫用藥物檢驗報告在卷可稽，上開結果係以氣
    相層析質譜儀法進行確認，已足排除偽陽性反應之可能，是
    抗告人曾於前揭時、地施用甲基安非他命1次之犯行，應堪
    認定。
　㈡抗告人於上開施用毒品之時間前，最近1次觀察、勒戒或強制
    戒治執行完畢之紀綠，係其因施用毒品案件，經臺灣板橋地
    方法院（現更名為臺灣新北地方法院，下稱新北地院）裁定
    送觀察、勒戒後，認無繼續施用毒品之傾向，於96年3月29
    日執行完畢，並由臺灣板橋地方法院檢察署（現更名為臺灣
    新北地方檢察署，下稱新北地檢署）檢察官以96年度偵緝字
    第81號、96年度毒偵字第1433號為不起訴處分確定，有本院
    被告前案紀錄表在卷可憑。而抗告人本案施用毒品之時間為
    110年1月10日，距其最近一次觀察、勒戒執行完畢即96年3
    月29日，已逾3年，縱被告前曾因施用毒品罪，經起訴、判
    刑、執行，或經檢察官為附條件緩起訴，本案仍應依毒品危
    害防制條例第20條第1項、第3項、第24條等規定，由檢察官
    視被告之個案情形，斟酌是否適合觀察、勒戒或強制戒治，
    或給予被告附條件緩起訴處分之機會。而本件觀察、勒戒之
    聲請，查無違法或濫用其裁量權之情事，認檢察官聲請有理
    由，裁定抗告人應入勒戒處所觀察、勒戒，其期間不得逾2
    月等語。
二、抗告意旨略以：抗告人經新北地檢署檢察官以96年度毒偵緝
    字第81號及96年度偵字第1433號為不起訴處分確定，距今已
    3年內未再犯施用毒品罪。惟檢察官是否應視抗告人個案情
    形，斟酌是否聲請觀察、勒戒或強制戒治，或給予附條件緩
    起訴處分，是否應說明抗告人為何適用觀察、勒戒之處分，
    而非附條件之緩起訴云云。
三、按犯毒品危害防制條例第10條之罪者，檢察官應聲請法院裁
    定，或少年法院（地方法院少年法庭）應先裁定，令被告或
    少年入勒戒處所觀察、勒戒，其期間不得逾2月；依同條例
    第10條第2項規定為觀察、勒戒或強制戒治執行完畢釋放後
    ，3年後再犯第10條之罪者，適用前2項之規定，毒品危害防
    制條例第20條第1項、第3項定有明文。又按修正後毒品危害
    防制條例第24條第1項規定，檢察官可依刑事訴訟法第253條
    之2第1項第4款至第6款或第8款規定，為各項附條件之緩起
    訴處分，不限於修正前同條項所定「附命戒癮治療」之緩起
    訴處分，以使毒品施用者獲得有利於戒除毒品之適當處遇；
    修正後同條第2項亦規定：「前項緩起訴處分，經撤銷者，
    檢察官應繼續偵查或起訴」。其立法理由並說明：緩起訴處
    分是利用機構外之處遇，協助施用毒品者戒除毒癮，為達成
    戒除毒癮之目的，於撤銷緩起訴處分後，宜由檢察官依法繼
    續偵查或起訴，亦即仍有現行條文第20條觀察、勒戒及強制
    戒治制度之適用，俾利以機構內之處遇方式協助其戒除毒癮
    ，亦得為不同條件或期限之緩起訴處分等語。是毒品危害防
    制條例第24條所定之多元附條件緩起訴處分，並不限於「附
    命緩起訴」，且撤銷緩起訴處分後，亦應由檢察官依法繼續
    偵查或起訴，與修正前所定之「依法追訴」不同，則緩起訴
    處分之效力與曾受「觀察、勒戒或強制戒治」之處遇已無法
    等同視之。依最高法院最近所持一致見解，祇要本次施用毒
    品犯行距其最近1次觀察、勒戒或強制戒治執行完畢釋放後
    ，已逾3年者，即仍有修正後毒品條例第20條關於「觀察、
    勒戒或強制戒治」程序規定之適用；而「附命緩起訴」經撤
    銷，仍應回復原緩起訴處分不存在之狀態，由檢察官就該次
    施用毒品犯行依法為相關處分，均已變更最高法院95年度第
    7次、97年度第5次及100年度第1次等刑事庭會議決議所持見
    解，使得原先所採的肯定說，於修法後在法理上即有斟酌之
    餘地。又「附命緩起訴」戒癮治療之執行，係以社區醫療（
    機構外醫療體系）處遇替代監禁式治療，使施用毒品者得繼
    續正常家庭及社會生活，尚非集中於勒戒處所，受監所矯正
    、管理，仍難脫其「收容」或「處罰」外觀者，所可比擬，
    於機構外之戒癮治療難達其成效時，再施以機構內之強制處
    遇，亦屬循序漸進之合理矯正方式，而有改採否定說的必要
    。因此「附命緩起訴」之被告縱使完成「戒癮治療」，難認
    得與觀察、勒戒或強制戒治「已執行完畢」之情形等同視之
    。倘其施用毒品犯行距最近1次「觀察、勒戒或強制戒治」
    執行完畢釋放後已逾3年，縱係於完成戒癮治療3年內再犯，
    仍應依修正後毒品條例第20條第1項、第2項規定進行「觀察
    、勒戒或強制戒治」程序，不得逕行起訴（最高法院110年
    度台上字第2096號判決意旨參照）。
四、本院查：
  ㈠抗告人確實有於上開時、地，施用甲基安非他命1次之事實，
    業據抗告人於偵查時坦承不諱（見110年度毒偵字第473號卷
    第72頁），且其尿液檢體經送臺灣檢驗科技股份有限公司以
    酵素免疫分析法初步檢驗及氣相層析質譜儀法確認檢驗結果
    ，確呈安非他命、甲基安非他命陽性反應，有該公司110年2
    月18日出具之濫用藥物檢驗報告（尿液檢體編號：000-0000
    號）、基隆市政府警察局第三分局偵辦毒品案件尿液檢體對
    照表等件在卷可憑（見110年度毒偵字第473號卷第7、65頁
    ）；故抗告人於上揭時、地，確實有施用甲基安非他命之行
    為，堪以認定。又抗告人前因施用毒品案件，經新北地院以
    96年度毒聲字第299號裁定送觀察、勒戒後，認無繼續施用
    毒品之傾向，於96年3月29日執行完畢釋放出所，由新北地
    檢署檢察官以96年度毒偵緝字第81號、96年度毒偵字第1433
    號為不起訴處分確定；其後又因施用毒品案件，經臺灣桃園
    地方檢察署（下稱桃園地檢署）檢察官以109年度毒偵字第4
    150號為附命完成戒癮治療之緩起訴處分，惟因抗告人於緩
    起訴前故意犯他罪，而在緩起訴期間內受有期徒刑以上之宣
    告而遭撤銷，迄今均無再受觀察、勒戒或強制戒治之情形，
    有桃園地檢署檢察官109年度毒偵字第4150號緩起訴處分書
    、110年度撤緩字第14號撤銷緩起訴處分書、本院施用毒品
    案件紀錄表各1份附卷可稽。是抗告人本案施用第二級毒品
    之犯行，距其最近1次觀察、勒戒執行完畢釋放即96年3月29
    日，已逾3年，核屬毒品危害防制條例條例第20條第3項所規
    定之「3年後再犯」。從而，原審同此見解，依據檢察官之
    聲請，裁定令抗告人入勒戒處所觀察、勒戒，於法自無不合
    。
　㈡抗告人雖執前詞提起本件抗告。惟查，現行毒品危害防制條
    例第24條第1項採行「觀察勒戒」與「緩起訴之戒癮治療」
    併行之雙軌模式。上開立法政策既係以併行之雙軌模式，應
    認有賦與檢察官依裁量行使之職權，亦即戒癮治療係檢察官
    就符合緩起訴處分之被告，依行政院所頒之認定標準，選擇
    實施對象、內容、方式與執行之醫療機構，於緩起訴處分時
    ，為附命完成戒癮治療之處分，故是否給予行為人為附命完
    成戒癮治療之緩起訴處分，屬立法者賦予檢察官之職權。如
    上所述，抗告人前因施用毒品案件，經送觀察、勒戒後，執
    行完畢釋放後3年以上，又因施用毒品案件再經檢察官為附
    命完成戒癮治療之緩起訴處分，卻遭檢察官撤銷該緩起訴處
    分，已見抗告人自律性不佳，不適行機構外之戒癮處分。且
    檢察官就抗告人本件施用第二級毒品犯行向法院聲請觀察、
    勒戒前，亦函詢桃園地檢署抗告人之緩起訴處分是否業經撤
    銷乙節，並影印抗告人於97年間因施用第二級毒品犯行而經
    臺灣桃園地方法院（下稱桃園地院）判處有期徒刑3月之判
    決書附卷為參，此有臺灣基隆地方檢察署110年3月25日基檢
    鈴愛宇110核交1134字第1109006283號函（稿）、桃園地院9
    7年度審易字第2099號刑事判決各1份在卷可證（見110年度
    毒偵字第473號卷第75、76頁），足認檢察官非無斟酌抗告
    人適否為附命完成戒癮治療等條件之緩起訴處分，而於裁量
    後向法院聲請觀察、勒戒。抗告意旨指檢察官是否應視其個
    案情形斟酌是否適合觀察、勒戒或強制戒治，或給予附條件
    緩起訴處分云云，尚有誤會，並非可採。又凡經檢察官聲請
    ，法院僅得依法裁定准駁令入勒戒處所觀察、勒戒，尚無自
    由斟酌以其他方式替代之權。檢察官未為附命完成戒癮治療
    之緩起訴處分，而係聲請法院裁定觀察、勒戒，核屬其職權
    之行使，法院自僅得就檢察官聲請觀察勒戒有無理由而為裁
    定，而其裁量之結果，法院原則上應尊重，除檢察官之判斷
    有違背法令、事實認定有誤或其裁量有重大明顯瑕疵外，尚
    不得任意指為違法。抗告意旨徒憑己意，認檢察官是否應舉
    證說明何以其適用觀察、勒戒之處分而非附條件之緩起訴云
    云，要屬對於附命完成戒癮治療之緩起訴處分為檢察官法定
    職權之誤解，亦無理由。
五、綜上所述，原審以抗告人確有本案施用第二級毒品1次之犯
    行，因而裁定令抗告人入勒戒處所觀察、勒戒，核其認事用
    法，並無違法或不當。抗告意旨猶執前詞，提起抗告，為無
    理由，應予駁回。
據上論斷，應依刑事訴訟法第412 條，裁定如主文。
中　　華　　民　　國　　110 　年　　9 　　月　　9 　　日
                  刑事第二十一庭審判長法　官  林怡秀
                                      法　官  劉元斐
                                      法　官  蔡羽玄
以上正本證明與原本無異。
不得再抗告。
                                      書記官  陳語嫣
中　　華　　民　　國　　110 　年　　9 　　月　　9 　　日